【裁判字號】    97,上訴,1162
【裁判日期】    970701
【裁判案由】    殺人未遂
【裁判全文】
臺灣高等法院刑事判決                97年度上訴字第1162號
    上  訴  人  臺灣板橋地方法院檢察署檢察官
    被      告  甲○○
                        （現於臺灣雲林第二監獄執行中）
    選任辯護人  陳瑞和  律師
上列上訴人因被告殺人未遂案件，不服臺灣板橋地方法院96年度
訴字第1650號，中華民國97年1月11日第一審判決（起訴案號：
臺灣板橋地方法院檢察署96年度偵字第7070號），提起上訴，本
院判決如下：
    主  文
上訴駁回。
    理  由
一、公訴意旨略以：被告甲○○於民國89年9月至10月間之某日
    ，未經主管機關之許可，在臺北縣三重市○○○路上，受友
    人王慶民（已於92年9月3日死亡，業經臺灣板橋地方法院檢
    察署檢察官以95年度偵字第3419號為不起訴處分）之委託，
    收受王慶民所交付具殺傷力之美國BERETTA廠製92BRIGADIER
    FS型口徑9mm制式半自動手槍1支（槍枝管制編號000000000
    0）、彈匣1個及具有殺傷力之口徑9mm制式子彈4顆（已因本
    案件擊發3顆），而代為寄藏前開槍彈於不詳處所（違反槍
    砲彈藥刀械管制條例案件，業經臺灣板橋地方法院以95年度
    訴字第635號判處有期徒刑6年，嗣經本院以95年度上訴字第
    4379號駁回上訴確定）。詎被告因與被害人乙○○、丙○○
    等人因細故發生糾紛，竟於95年3月30日晚上10時50分許，
    在臺北縣三重市○○○路忠孝橋下，與乙○○、丙○○相約
    談判，雙方一言不合，被告竟基於殺人之不確定故意，持上
    開制式手槍朝乙○○、丙○○射擊3槍，導致被害人2人均受
    有右側脛骨開放性骨折；嗣經警循線，始於同年6月5日下午
    3時30分許，在臺北縣三重市○○○路224巷口查獲，並扣得
    前揭制式半自動手槍1支、彈匣1個及制式子彈1顆。因認被
    告涉犯刑法第271條第2項、第1項之殺人未遂罪嫌云云。
二、程序方面：
    本件認定事實所引用之本件卷內所有卷證資料（包含人證與
    文書證據、物證等證據），並無證據證明係公務員違背法定
    程序所取得，而檢察官、被告甲○○及其辯護人於審判期日
    對法院提示之卷證表示沒意見等語，且卷內之文書證據，亦
    無刑事訴訟法第159條之4之顯有不可信之情況與不得作為證
    據之情形。綜上，依刑事訴訟法第159條至159條之5之規定
    ，本件認定事實所引用之本件卷證所有證據（包含人證與文
    書證據、物證等證據），均有證據能力，合先敘明。
三、實體部分：
（一）犯罪事實應依證據認定之，無證據不得認定犯罪事實；不
      能證明被告犯罪者，應諭知無罪之判決；刑事訴訟法第15
      4條第2項、第301條第1項定有明文。此所謂認定犯罪事實
      之證據，係指足以認定被告確有犯罪行為之積極證據而言
      ，苟未能發現相當證據，或證據不足為不利於被告事實之
      認定時，即應為有利於被告之認定，更不必有何有利之證
      據，亦不能以推測或擬制之方法，以為裁判基礎，有最高
      法院29年度上字第3105號、40年度臺上字第86號判例意旨
      可資參照。又「認定犯罪事實所憑之證據，雖不以直接證
      據為限，間接證據亦包括在內；然而無論直接或間接證據
      ，其為訴訟上之證明，須於通常一般之人均不致有所懷疑
      ，而得確信其為真實之程度者，始得據為有罪之認定，倘
      其證明尚未達到此一程度，而有合理之懷疑存在時，事實
      審法院復已就其心證上理由予以闡述，敘明其如何無從為
      有罪之確信，因而為無罪之判決，尚不得任意指為違法。
      」、「檢察官對於起訴之犯罪事實，應負提出證據及說服
      之實質舉證責任，倘其所提出之證據，不足為被告有罪之
      積極證明，或其指出之證明方法，無從說服法院以形成被
      告有罪之心證，基於無罪推定之原則，自應為被告無罪判
      決之諭知。」，亦經最高法院著有76年臺上字第4986號、
      92年臺上字第128號判例意旨可參。
（二）按刑法殺人罪之成立，不僅客觀上須有殺人之行為，且行
      為人於主觀上須具有使人死亡之知與欲，始足當之。而刑
      法上殺人未遂與傷害罪之區別，應以加害人主觀上有無殺
      意為斷；至於行為人之主觀犯意，此存在於行為人之內心
      之主觀事實，必須由所呈現之外在客觀事實判斷，應通盤
      審酌行為時之一切客觀環境及其他具體情形，諸如：行為
      人與被害人之關係、仇隙，是否足以引發殺人動機，行為
      當時之手段是否猝然致被害人難以防備，攻擊時之力道是
      否猛烈足以使人斃命，被害人所受之傷勢，攻擊後之後續
      動作是否意在取人性命等。兇器之種類、被害人受傷之多
      寡、是否致命部位，雖可藉為認定有無殺意之心證，惟非
      判斷二罪間之絕對標準，仍須斟酌當時客觀環境及其他具
      體情形加以判斷（最高法院18年上字第1309號、19年上字
      第718號、20年非字第104號判例意旨參照）。次按刑法關
      於犯罪之故意，係採希望主義。直接故意，須行為人對於
      構成犯罪之事實具備明知及有意使其發生之兩個要件；間
      接故意，須行為人對於構成犯罪之事實預見其發生，且其
      發生不違背行為人本意始能成立。而行為人有無犯罪之故
      意，乃個人內在之心理狀態，從行為人之外在表徵及其行
      為時之客觀情況，依經驗法則審慎判斷，方能發現真實（
      最高法院88年度台上字第1421號判決參照）。又刑法第27
      7條第1項之普通傷害罪，須告訴乃論，如未經合法告訴者
      ，應諭知不受理之判決，刑法第287條前段及刑事訴訟法
      第303條第3款分別定有明文。
（三）檢察官認被告甲○○涉犯殺人未遂罪嫌，無非以被告自承
      持槍射擊之供述、證人乙○○及丙○○之警詢筆錄、扣案
      之槍、彈、診斷證明書2紙、臺灣板橋地方法院95年度訴
      字第635號刑事判決書1份為其主要論據。訊據被告坦承於
      上開時、地，持槍射擊之事實，惟堅決否認有何殺人未遂
      之犯行，辯稱：我跟對方是普通朋友，看到他們有拿木棒
      ，其中一人拿手槍，我持制式手槍，當時在忠孝橋正下方
      ，不敢對空鳴槍，就朝前方的地上開三槍，是朝對方腳跟
      前方射擊的，如果子彈彈跳，最多只是彈到小腿，我只承
      認傷害，不是要殺他們等語置辯。辯護人為被告辯稱：被
      告與被害人熟識，僅口角，沒有深仇大恨，沒有殺害對方
      的意圖；本案被告所持制式手槍，準確度甚高，事發當時
      對方人數眾多，雙方距離近，被告並非朝被害人身上射擊
      ，否則以如此的近距離，不可能被害人僅受有腳部傷害，
      且被告如有殺人意圖，可以連續射擊，不可能僅射擊三槍
      ，故被告僅構成刑法第277條第1項之傷害罪，因被害人等
      均當庭撤回告訴，應為不受理之判決；縱法院認係殺人未
      遂，請斟酌被告非法持有槍枝乙案與本案有牽連關係，屬
      於裁判上一罪，而非法持有槍枝罪業經法院判決確定，應
      為免訴之判決等語。
（四）經查：
  １、被告於上開時、地，持扣案手槍，朝對方前面的地上開三
      槍，致被害人乙○○及丙○○2人均受有右側脛骨開放性
      骨折之傷害事實，業據被告迭於警詢、偵訊、原審及本院
      訊問時坦承不諱，核與證人即被害人乙○○及丙○○於警
      詢供述及原審審理時具結證述之情節大致相符，並有診斷
      證明書2紙、現場照片及扣案槍彈之照片影本24張（詳見9
      5年度偵字第14348號偵查卷〈下稱95偵14348卷〉第21至
      23、25、29至38頁）附卷可稽，而扣案之槍彈經送鑑驗結
      果認：送鑑制式手槍1支（槍枝管制編號0000000000）係
      美國BERETTA廠製92BRIGADIERFS型口徑9mm制式半自動手
      槍，機械性能良好，可擊發同口徑制式子彈，認具殺傷力
      ；送鑑子彈1顆係口徑9mm制式子彈，認具殺傷力乙節，此
      有內政部警政署刑事警察局95年6月15日刑鑑字第0950082
      459號槍彈鑑定書1份（詳見95偵14348卷第49至54頁）在
      卷可證，此外，有扣案之前揭制式手槍1枝、彈匣1個及制
      式子彈1顆可證。足認被告上開自白與事實相符，堪以採
      信。又被害人乙○○及丙○○因被告之行為，均受有「右
      側脛骨開放性骨折」之傷害，有診斷證明書2紙可證，亦
      堪認定。另依卷附資料所示，未見被害人等有因此留下重
      大不治或難治之傷害，應認被害人乙○○及丙○○2人所
      受之傷勢，屬普通傷害之範疇。是被害人乙○○及丙○○
      2人因被告持槍攻擊之行為，受有普通傷害之傷勢，尚無
      疑義。
  ２、本件客觀上被害人之傷勢既屬普通傷害，則本件爭點即在
      於被告主觀上之犯意究為殺人或傷害？茲論述如下：
    a.證人乙○○於原審96年12月21日審理時具結證稱：於案發
      前認識被告1年，兩人交情還好；之前喝酒，被告叫我聽
      電話，吵起來，我約被告到該處談；案發時我找3、40人
      到場，我們一群人站在一起；我有帶玩具槍插在腰間，衣
      服蓋住，沒有拿出來，我沒看到其他人有沒有拿東西；雙
      方沒有談到話，看到車子順著車道方向開過來，距離約我
      現在所坐位置到辯護人席（經當庭測量為280公分），副
      駕駛座有1隻手拿槍伸出來，看到後就開始往後車道方向
      跑，開始跑就聽到槍聲，跑了3、4步就中槍，子彈是從後
      方射入，右小腿受傷；聽到3聲槍響，就倒地；我當時站
      在偵查卷第23頁第2張照片所示白車位置；丙○○當時站
      在我後方，丙○○好像沒什麼跑就中槍，他是比我先中槍
      ；我們在場人除我跟被告間有喝酒糾紛外，並無人與被告
      有糾紛；我中彈後，車子沿著原來車道方向離開，且我還
      聽到槍響，但幾聲我不清楚等語（詳見原審卷第82至88頁
      ）。
    b.證人丙○○於原審96年12月21日審理時具結證述：我於案
      發前半年認識被告，交情不錯；因被告跟我乾弟乙○○吵
      架，所以我到現場，還有其他乙○○的幾個朋友，當時太
      暗不確定有幾人，我們手上沒有拿東西；雙方沒有談判，
      他們車子一開過來，事情就發生了，當時我距離車子約10
      至20步，比我現在所坐位置到辯護人席更遠，我只看到車
      窗搖下來一半，沒看到手拿槍伸出來，只聽到砰的一聲，
      沒看到被告朝我們開槍，我右小腿前方受傷；我聽到2聲
      槍響；我被子彈打到時是靜止不動、面對車子的；車子沒
      開大燈，等車子開近到距離約20步才看到，車停後才開始
      開槍；醫生說可能是子彈打到地上彈上來打到我的腳，因
      為子彈在骨頭爆開，所以應該是先打到地上等語（詳見原
      審卷第88至92頁）。
  ３、本院綜核上開被告供述、證人乙○○及丙○○之證述、診
      斷證明書2紙、現場照片及扣案槍彈等事證，被告主觀上
      應僅在教訓乙○○及丙○○等人，而無殺人犯意，析論如
      下：
    a.被告與被害人之關係：被告與證人乙○○及丙○○原本認
      識，並無仇隙怨懟，僅於案發前，被告與乙○○因喝酒、
      講電話等細故發生爭吵，相約談判，衡諸常情，應無引發
      殺人動機。
    b.被告當時之手段是否足以使人斃命：依乙○○證述，他號
      召3、40人到場，且站在一起，與被告距離約為280公分，
      被告搭乘由友人駕駛之自用小客車至現場；衡諸常情，被
      告當時在車內，且持制式手槍，如往乙○○及丙○○等一
      群人約3、40人小腿以上身體重要部位射擊，隨便都可打
      中對方其中一人身體要害，使人斃命。另再參酌上開證人
      乙○○及丙○○2人證詞，副駕駛座有1隻手拿槍伸出來，
      乙○○就開始往後車道方向跑，致子彈從後方射入右小腿
      ，而丙○○站立在乙○○後方，不及看到被告持槍之情狀
      ，待乙○○跑開，其反應不及而遭子彈彈到地上後打到右
      小腿等情，更可證明本件被告僅持槍朝對方腳跟前方射擊
      ，而客觀上，縱然有子彈直接或打到地上彈上來打到對方
      的小腿，並不足使人斃命。
    c.被告攻擊後之後續動作是否意在取人性命：被告駕車駛離
      前，乙○○及丙○○均已中彈，被告所持槍彈仍餘子彈1
      顆，被告未趁機，持槍接續射擊被害人，反而駛離現場；
      顯見被告無殺人犯意。
  ４、綜上，檢察官所提證據，僅得證明被告持槍射擊被害人乙○○及丙○○，並均致其等2人受有普通傷害之事實，本
      院衡酌被害人乙○○及丙○○受傷之程度、受傷之位置及
      輕重，暨被告下手之方式與事後逕自離去等情節，尚不足
      認定被告有殺害被害人乙○○及丙○○之犯意，依罪疑唯
      輕法則，應從有利被告之認定。本案既無積極證據足認被
      告有殺人之犯意，應認被告僅具普通傷害之犯意。
（五）綜上所述，核被告所為，係犯刑法第277條第1項之普通傷
      害罪，檢察官起訴時，認係犯刑法第271條第2項、第1項
      之殺人未遂罪嫌，尚有未洽（本案非屬科刑或免刑判決，
      尚無變更起訴法條之問題，最高法院71年度臺上字第6600
      號判決要旨參照），本庭遍查全卷，被害人乙○○及丙○○2人始終未提出告訴，且於原審審理時當庭表示撤回告
      訴乙節，此有被害人乙○○、丙○○2人之警詢筆錄各1份
      、刑事撤回告訴狀2份在卷可稽（見95偵14348卷第11至15
      、16至20頁、原審卷第105、106頁）。揆諸前揭法條及說
      明，應諭知不受理之判決。至辯護人認本案與臺灣板橋地
      方法院95年度訴字第635號刑事判決即被告持有前揭槍彈
      案件有牽連關係云云，然本案係發生於95年3月30日，而
      被告於89年10月某日受託寄藏該槍彈，兩者時間已相隔5
      年餘，況被告自承：槍枝是王慶民寄放的，我沒有想說有
      一天會使用這把槍；案發前警察到我家臨檢過，所以槍枝
      不敢放在家裡，都放在包包等語（詳見原審卷第96至97頁
      ），顯見被告受託寄藏該槍彈在先，嗣於5年餘後，因與
      乙○○發生細故，始另行起意持槍射擊無訛，故辯護人前
      揭辯護，容有未洽，附此敘明。
四、綜上，足見本件關於被告所涉殺人未遂犯行之犯罪證明，尚
    未達於通常一般之人均不致有所懷疑，而得確信其為真實之
    程度，殊屬無從為有罪之確信，此外，復查無其他積極證據
    足資證明被告有檢察官所指之殺人未遂犯行，是原審以不能
    證明被告確有殺人未遂犯行，且因告訴人乙○○、丙○○2
    人未提出告訴，而為不受理之諭知，核無違誤，應予維持。
    檢察官上訴意旨略以：犯罪行為人無法準確控制子彈實際
    行進之方向，此在被害人係處於跑步或其他非靜止狀態時，
    更是顯然。擊發子彈有可能造成不規則之跳彈情形。遭
    擊發對象得以有效閃躲以避免頭胸腹等要害部位免遭子彈擊
    中之困難度。即令擊中部位係屬腿部，亦有可能因深及動
    脈造成大量出血而死亡等情，足已證明被告確有殺人未遂犯
    行，原審未予詳查，遽為不受理之諭知，似嫌率斷等語，指
    摘原判決不當。本院參酌證人乙○○證詞，案發時找3、40
    人到場，我們一群人站在一起，雙方沒有談到話，距離約28
    0公分，看到車子順著車道方向開過來，副駕駛座有1隻手拿
    槍伸出來，看到後就開始往後車道方向跑；另參酌證人丙○○證詞，我右小腿前方受傷；我聽到2聲槍響；我被子彈打
    到時是靜止不動，面對車子的，車停後才開槍。是依上開乙○○及丙○○2人證述，足認被害人看到槍才開始跑，並非
    被告看到被害人開始跑才拿槍出來，當被告拿槍出來時，被
    害人並非處於移動狀態；且當時雙方距離不到3公尺，被告
    又持制式手槍，如往乙○○及丙○○等一群人約3、40人小
    腿以上身體重要部位射擊，衡諸常情，乙○○及丙○○等人
    必難以防備，閃躲子彈，隨便都可打中對方其中一人身體要
    害，取人性命；惟被告僅朝對方腳跟前方射擊，顯見被告無
    殺人犯意。是檢察官上訴指摘被告有殺人犯意，無非出於臆
    測，非有理由，應予駁回。
據上論結，應依刑事訴訟法第368條，判決如主文。
本案經檢察官呂建昌到庭執行職務。
中    華    民    國    97    年    7     月    1    日
                刑事第十三庭審判長法  官  曾德水
                                  法  官  談  虎
                                  法  官  梁耀鑌
以上正本證明與原本無異。
檢察官如不服本判決，應於收受送達後十日內向本院提出上訴書
狀，其未敘述上訴之理由者並得於提起上訴後十日內向本院補提
理由書（均須按他造當事人之人數附繕本）。
                                  書記官  莊淑茹
中    華    民    國    97    年    7     月    7     日


司法院資訊處製作；財團法人民間司法改革基金會備份。
